臺灣高等法院民事判決　　　　　　　　94年度家上易字第16號
上　訴　人　甲○○
被 上 訴人　乙○○
訴訟代理人　黃碧芬律師
　　　　　　賴瑩真律師
上列當事人間請求給付扶養費等事件，上訴人對於中華民國九十
四年七月四日台灣台北地方法院九十三年度家訴字第四三號第一
審判決提起上訴，經本院於九十四年九月二十日言詞辯論終結，
判決如下：
    主    文
上訴駁回。
第二審訴訟費用由上訴人負擔。
    事 實 及 理 由
一、本件上訴人聲明求為判決：(一)原判決廢棄。(二)確認被上訴人
    就本院九十年度家上字第八九號確定判決所載對於上訴人之
    扶養費債權新台幣（下同）九十九萬元不存在。(三)被上訴人
    以本院上開確定判決為執行名義，聲請原執行法院九十年度
    執丑字第一二三一號強制執行事件所為強制執行程序應予撤
    銷。
    被上訴人聲明求為判決：上訴駁回。
二、上訴人起訴主張：被上訴人為伊與原審共同被告鄭美珠（下
    稱鄭美珠）所生之女，本院九十年度家上字第八九號確定判
    決雖命伊應按月給付被上訴人扶養費二萬二千五百元至其大
    學畢業止，被上訴人並據以聲請原執行法院對伊之財產強制
    執行；惟上開確定判決並未載明由民國（下同）八十九年十
    二月二十日起算，且被上訴人於上訴人與鄭美珠婚姻存續期
    間均與父母共同生活，完全受伊扶養，伊自無須另行給付扶
    養費；又被上訴人早在九十二年六月二十日即已畢業，具有
    謀生能力，伊則因退休而無收入，並有再婚配偶及稚女尚待
    扶養，此屬確定判決後發生之情事，故依民法第二百二十七
    條之二及民事訴訟法第三百九十七條規定，請求酌減扶養費
    為十三萬二千元。另伊曾於八十三年間將退休金一百五十萬
    元交予鄭美珠管理，已對被上訴人善盡扶養義務等情，爰請
    求(一)確認被上訴人對於伊之上開扶養費債權九十九萬元不存
    在，(二)依強制執行法第十四條規定，提起債務人異議之訴，
    求為撤銷被上訴人以本院九十年度家上字第八九號確定判決
    為執行名義，聲請原執行法院九十年度執丑字第一二三一號
    強制執行事件所為強制執行程序之判決。
    被上訴人則以：本院九十年度家上字第八九號確定判決已明
    確命上訴人應自原審判決時即八十九年十二月二十日起至被
    上訴人大學畢業時即九十三年七月二十日止，應按月給付被
    上訴人扶養費二萬二千五百元之生活費，足見上訴人主張該
    確定判決未定起迄期間，顯無可取；又被上訴人否認上訴人
    於上開期間有扶養之事實，而上訴人復不能舉證證明其有交
    付一百五十萬元予鄭美珠管理之主張為真實，是上訴人主張
    其已盡扶養義務云云，亦不足取；另上訴人主張其被迫退休
    ，退休金很少云云，均係在上開確定判決事實審言詞辯論終
    結前即已存在之事實，自無適用情事變更原則之餘地，況上
    訴人之存款高達六百五十萬元，名下另有不動產，亦無難以
    生活之情事等語，資為抗辯。
三、兩造不爭執之事實：
  (一)上訴人與鄭美珠於六十五年九月十八日結婚，育有子女薛祥
    元、薛祥明及被上訴人三人，經原審於八十九年十二月六日
    以九十年度婚字第二０七號判決准許鄭美珠與上訴人離婚，
    並命上訴人自八十九年十二月二十日起，應按月於每月二十
    日前給付被上訴人扶養費二萬六千元，至九十三年七月二十
    日止，如有一期不履行，視為全部到期。經上訴人上訴後，
    本院於九十年九月十二日以九十年度家上字第八九號判決廢
    棄原審判命上訴人每月給付逾二萬二千五百元部分，並駁回
    被上訴人該廢棄部分之訴，且已告確定。
  (二)被上訴人於九十二年六月十日持原審九十年度婚字第二０七
    號判決、本院九十年度家上字第八九號確定判決為執行名義
    ，聲請對上訴人強制執行扶養費債權九十九萬元，經原執行
    法院以九十二年度執丑字第一九七五四號強制執行事件受理
    ，嗣併入該院九十年度民執丑字第一二三一號強制執行事件
    辦理，迄未終結。
四、關於上訴人請求確認被上訴人就本院九十年度家上字第八九
    號確定判決所載對於上訴人之扶養費債權九十九萬元不存在
    部分：
  (一)按確認法律關係之訴，非原告有即受確認判決之法律上利益
    者，不得提起之，民事訴訟法第二百四十七條第一項前段定
    有明文。查本件上訴人主張被上訴人就本院九十年度家上字
    第八九號確定判決所載對於上訴人之扶養費債權九十九萬元
    不存在，既為被上訴人所否認，上訴人自有即受確認判決之
    法律上利益，即得提起本件確認之訴，先予敘明。
  (二)原審九十年度婚字第二０七號判決、本院九十年度家上字第
    八九號確定判決，係經斟酌上訴人所得及被上訴人就學所需
    費用，判命上訴人自八十九年十二月二十日起至九十三年七
    月二十日止，應按月給付被上訴人扶養費二萬二千五百元，
    該給付扶養費部分既經判決確定，即有既判力，上訴人即應
    如數給付，上訴人不得再就扶養義務之有無、扶養費之數額
    高低予以爭執，此觀民事訴訟法第四百條第一項規定自明。
    茲上訴人主張伊因退休而無收入，且有再婚配偶及稚女尚待
    扶養，而被上訴人業已畢業並具謀生能力，伊自得依情事變
    更原則，請求酌減本件扶養費債權云云，惟按契約成立後，
    情事變更，非當時所得預料，而依其原有效果顯失公平者，
    當事人得聲請法院增、減其給付或變更其他原有之效果；又
    前項規定，於非因契約所發生之債，準用之，固為民法第二
    百二十七條之二所明定；又民法第二百二十七條之二係就契
    約及非因契約所發生之債而為規定，限於債之關係，而民事
    訴訟法第三百九十七條則為法律行為及非因法律行為發生之
    法律關係而設，包含債之關係及其他法律關係。然查上訴人
    對被上訴人負有扶養義務，經原審九十年度婚字第二０七號
    判決、本院九十年度家上字第八九判決明確命上訴人應自原
    審判決時即八十九年十二月二十日起至被上訴人大學畢業時
    即九十三年七月二十日止，應按月給付被上訴人扶養費二萬
    二千五百元（見本院卷一Ｏ四頁之原審判決及原審(一)卷七頁
    之本院確定判決），是上訴人主張依確定判決伊應自判決確
    定時即九十年九月十二日起始負給付上開扶養費之義務云云
    ，殊不足取；又上開扶養費債權屬上訴人與被上訴人間因身
    分關係所生之法律關係，非因債之關係所生，自無民法第二
    百二十七條之二規定之適用。次按確定判決之內容如尚未實
    現，而因言詞辯論終結後之情事變更，依其情形顯失公平者
    ，當事人得更行起訴，請求變更原判決之給付或其他原有效
    果，但以不得依其他法定程序請求救濟者為限，民事訴訟法
    第三百九十七條第一項固亦定有明文。惟查：上訴人主張被
    上訴人於上開命給付扶養費期間，仍由伊扶養云云，然為被
    上訴人所否認，而上訴人復不能舉證以實其說，自非可取；
    又被上訴人主張伊於上開命給付扶養費事件言詞辯論終結後
    退休、再婚、生女固屬實情，然再婚、生女為上訴人個人之
    決定，是否同時具有扶養被上訴人及再婚配偶及稚女，應為
    上訴人於再婚時所應考慮之因素，上訴人不得以此拒絕給付
    扶養費。又上訴人雖因屆齡於九十三年間退休，然查在上訴
    人前任職和春技術學院專任教授，月薪十萬元，已為上訴人
    於原審九十年度婚字第二０七號及本院九十年度家上字第八
    九號事件審理時所自認（見原審法院九十年度婚字第二０七
    號案卷第二三一頁、本院九十年度家上字第八九號案卷(一)第
    五頁、卷(二)第二三０頁），且上訴人自八十七年度至九十二
    年度，即有多筆營利所得、利息所得、薪資所得、執行業務
    所得、股利，並有多筆不動產，此亦有上訴人之財產所得明
    細表可稽（見原審卷(二)第二六三至二八一頁），足見上訴人
    雖於九十三年間退休，仍有綽餘資力足以支付系爭扶養費。
    本件既無任何因情事變更而顯失公平之情事，則上訴人主張
    應依情事變更原則酌減系爭扶養費，即不足取。
  (三)雖上訴人另主張伊於八十三年間已交付鄭美珠一百五十萬元
    退休金，足以支付被上訴人之扶養費，至少亦有該存款之利
    息三十三萬元可抵充本件扶養費云云，惟為被上訴人及鄭美
    珠所否認，且查上訴人所為此部分抗辯，亦已為台灣高等法
    院高雄分院九十一年度上易字第一九六號上訴人與鄭美珠間
    債務人異議之訴事件確定判決所不採（見原審(二)卷三三六頁
    至三三九頁之該確定判決），亦不足取。
  (四)綜上各情，足見上訴人據以請求確認被上訴人就本院九十年
    度家上字第八九號確定判決所載對於上訴人之扶養費債權九
    十九萬元不存在，應屬無據。
五、關於上訴人請求被上訴人以本院九十年度家上字第八九號確
    定判決為執行名義，聲請原執行法院九十年度執丑字第一二
    三一號強制執行事件所為強制執行程序應予撤銷部分：
  (一)上訴人於本院陳明伊之上訴聲明第三項及該部分訴之聲明之
    真意，均係基於強制執行法第十四條規定，提起債務人異議
    之訴，請求撤銷被上訴人以本院上開確定判決為執行名義，
    聲請原執行法院九十年度執丑字第一二三一號強制執行事件
    所為強制執行程序，先予敘明。
  (二)按執行名義成立後，如有消滅或妨礙債權人請求之事由發生
    ，債務人得於強制執行程序終結前，向執行法院對債權人提
    起異議之訴。如以裁判為執行名義時，其為異議原因之事實
    發生在前訴訟言詞辯論終結後者，亦得主張之，強制執行法
    第十四條第一項固定有明文。惟查上訴人主張本院九十年度
    家上字第八九號確定判決，命伊應自原審判決時即八十九年
    十二月二十日起至被上訴人大學畢業時即九十三年七月二十
    日止，應按月給付被上訴人扶養費二萬二千五百元，上開期
    間被上訴人均由伊扶養，及伊於上開確定判決後已辦理退休
    ，收入減少，尚須扶養再婚之妻小，無力扶養被上訴人，應
    酌減扶養費，並主張伊曾於八十三年間將退休金一百五十萬
    元交予鄭美珠管理，已對被上訴人善盡扶養義務云云，既均
    不足取，已如上述。顯見上訴人於執行名義成立後，並無消
    滅或妨礙債權人即被上訴人請求之事由發生，則上訴人提起
    本件債務人異議之訴，亦非有據。
六、從而，上訴人請求確認被上訴人就本院九十年度家上字第八
    九號確定判決所載對於上訴人之扶養費債權九十九萬元不存
    在，並依據強制執行法第十四條規定，請求撤銷被上訴人以
    本院上開確定判決為執行名義，聲請原執行法院九十年度執
    丑字第一二三一號強制執行事件所為強制執行程序，均屬不
    應准許。原審所為上訴人敗訴之判決，核無違誤。上訴論旨
    仍執前詞指摘原判決不當，求予廢棄改判，為無理由。
七、至兩造其餘之攻擊或防禦方法及未經援用證據，經本院斟酌
    後，認為均不足以影響本判決之結果，自無逐一詳予論駁之
    必要，併此敘明。
據上論結，本件上訴為無理由，依民事訴訟法第449條第1項、第
78條，判決如主文。
中　　華　　民　　國　　94　　年　　10　　月　　4 　　日
  　　　　　　　　　民事第六庭  審判長法　官  林鄉誠
                                      法  官  梁玉芬
　　　　　　　　　　　　　　　　      法  官  楊豐卿
正本係照原本作成。
不得上訴。
中　　華　　民　　國　　94　　年　　10　　月　　4 　　日
　　　　　　　　　　　　　　　　　　　書記官  殷丹妮
